最高法院刑事判決　　　　　　　九十六年度台上字第三四二號
上　訴　人　甲○○
　　　　　　乙○○（馬來西亞人）
　　　　　　　　　　馬來西亞
上 列一 人
選任辯護人　洪維煌律師
上　訴　人　丙○○　男民國○○年○月○○日生
　　　　　　　　　　身分證統一編號：Ｚ000000000
選任辯護人　呂清瑞律師
上列上訴人等因貪污案件，不服台灣高等法院中華民國九十四年
十一月十六日第二審更審判決（九十四年度上更(二)字第五二六號
，起訴案號：台灣台北地方法院檢察署八十四年度偵字第二四七
六一、二五二一五號），提起上訴，本院判決如下：
    主  文
原判決撤銷，發回台灣高等法院。
    理  由
本件原判決認定上訴人甲○○、乙○○、丙○○有原判決事實欄
所載犯行，因而撤銷第一審關於上訴人等三人部分之科刑判決，
改判論處甲○○共同連續依據法令從事公務之人員，對於非主管
之事務，利用職權機會圖利，處有期徒刑八年二月，褫奪公權四
年；論處乙○○與依據法令從事公務之人員，共同連續對於非主
管之事務，利用職權機會圖利，處有期徒刑五年四月，褫奪公權
二年；及變更檢察官起訴法條論處丙○○共同依據法令從事公務
之人員，對於職務上之行為，收受賄賂，處有期徒刑七年，褫奪
公權四年；固非無見。
惟查：(一)行為後法律有變更者，何者為最有利於行為人之法律，
應就有關犯罪構成要件及刑之加重或減輕等一切情形，綜合全部
罪刑之結果而為比較適用。民國八十一年七月十七日修正公布之
貪污治罪條例第六條第一項第四款規定：對於主管或監督之事務
，直接或間接圖利者，處五年以上有期徒刑，得併科新台幣一百
萬元以下罰金。同條例於八十五年十月二十三日修正公布，修正
後第六條第一項第四款規定：對於主管或監督之事務，直接或間
接圖私人不法之利益者，處五年以上有期徒刑，得併科新台幣三
千萬元以下罰金。九十年十一月七日又修正第六條第一項第四款
為：對於主管或監督之事務，明知違背法令，直接或間接圖自己
或其他私人不法利益，因而獲得利益者，處五年以上有期徒刑，
得併科新台幣三千萬元以下罰金。是如犯罪構成要件因法律之修
改已有變更，依修正後之法律，其適用之範圍較諸舊法有所限制
時，必其行為同時符合修正後之法律所規定之犯罪構成要件，始
有刑法第二條第一項但書之適用。本件裁判時之犯罪構成要件與
修正前已有不同，則甲○○、乙○○之行為是否具備新法規定之
構成要件，自應詳加審酌，始能據以為適用新法或舊法裁判之認
定。本件原判決對於甲○○、乙○○之圖利行為，是否與現行法
規定之犯罪構成要件相當，並未於事實欄予以認定及於理由內說
明其所憑之證據及認定之理由，僅以修正後之刑度較修正前為重
，遽認應適用修正前之規定處斷云云，顯有判決理由不備之違背
法令。(二)公務員對於非主管或監督之事務，利用職權機會圖利罪
，其交付賄賂之人縱係對公務員非職務上之行為為之，不成立交
付賄賂罪，但此種玷辱公務員應公正廉潔執行職務之違背公序良
俗行為，自不在法律保護範圍之內，倘猶認其屬被害人，豈非變
相鼓勵貪污？自與制定貪污治罪條例旨在嚴懲貪污，澄清吏治之
立法本旨有違。是以對公務員對於非主管或監督之事務，利用職
權機會圖利，其交付賄賂之人，不能認屬被害人，而應依貪污治
罪條例有關規定，依其情節就所得財物分別沒收或發還真正被害
人。本件原判決於主文諭知甲○○與乙○○共同圖利所得之財物
新台幣（下同）壹佰肆拾玖萬玖仟元應連帶予以追繳，其中壹佰
壹拾玖萬肆仟元應發還被害人神達電腦股份有限公司、拾萬伍
仟元應發還被害人林金源云云，有適用法則不當之違背法令。(三)
貪污治罪條例第十條第一項、第二項規定：「犯第四條至第六條
之罪者，其所得財物應予追繳，並依其情節分別沒收或發還被害
人；前項財物之全部或一部無法追繳時，應追徵其價額，或以其
財產抵償之」，旨在杜絕行為人獲取不法利益而辱官箴；所謂依
其情節分別沒收或發還被害人，係指應追繳之財物，究應予以沒
收，抑發還被害人，應依個案之犯罪情狀，由法院審酌處理；若
認應予發還者，應先確認是否為被害人，至於是否為被害人，應
從法律規定之意旨及犯罪性質，界定其是否為被害法益之主體，
凡單純侵害國家法益、社會法益之犯罪，其直接受害者為國家、
社會；對於依據法令從事公務之人員，關於違背職務之行為交付
賄賂而觸犯行賄罪者，係犯收賄罪者之對合犯，自非貪污治罪條
例第十條第一項所稱之被害人，固無疑義，而對於職務上之行為
交付賄賂，行賄者雖不成立行賄罪，被害法益實為國家之權力作
用，為侵害國家法益之犯罪，從法益保護之目的而言，行賄者仍
不能認係被害人。本件原判決認定行賄之上永工程股份有限公司
並非丙○○職務上行為收賄之被害人，固無不合，惟於主文卻漏
未諭知丙○○收受賄賂所得財物二十三萬元是否應予追繳沒收，
有判決不適用法則之違誤。上訴意旨指摘原判決不當，尚非全無
理由，應認原判決仍有撤銷發回更審之原因。至原判決關於甲○
○、乙○○諭知不另為無罪及免訴判決部分，基於審判不可分原
則，併予發回。
據上論結，應依刑事訴訟法第三百九十七條、第四百零一條，判
決如主文。
中　　華　　民　　國　九十六　年　　一　　月　  十八  日
                      最高法院刑事第十庭
                          審判長法官  洪　清　江
                                法官  石　木　欽
                                法官  李　伯　道
                                法官  林　勤　純
                                法官  陳　晴　教
      本件正本證明與原本無異
                                      書  記  官
中　　華　　民　　國　九十六　年　  一 　 月 　三十 　日
                                                      V
